
**Mas sobre matrices de adyacencia*`**
  
  * E11: **graph.adjacency**
  
  Consideramos ahora el ejemplo de la matriz de adyacencia `mat25.txt` del repositorio de datos en UCLA. Convertimos los datos en `mat25` como una matriz en `R`.

`betweenness` es una medida de la centralidad de un vértice dentro de una gráfica (también hay `edge.betweeness`, que no se discute aquí). `betweenness` cuantifica el número de veces que un `nodo` actúa como un puente a lo largo del camino más corto entre otros dos `nodos`.

```{r}
# Importamos los datos
x <- read.table("http://www.ats.ucla.edu/stat/data/mat25.txt", 
                header = FALSE)
dim(x)

network <- as.matrix(x)
g1 <- graph.adjacency(network)  
g1
plot(g1)

# Betweeness
(b1 <- betweenness(g1, directed = FALSE))
```

En gráficos conectados hay una métrica de distancia natural entre todos los pares de nodos, definidos por la longitud de sus trayectorias más cortas. El `farness` de un `nodo` se define como la suma de sus distancias a todos los otros `nodos`, y su `closeness` se define como la inversa de `farness`.

```{r}
(c1 <- closeness(g1, mode = "out"))
```

`degree` (o `valency`) de un vértice de un grafo es el número de aristas incidentes al vértice, con `nodos` contados dos veces.

```{r}
(d1 <- degree(g1, mode = "out"))
```

Importamos tambien `edge list` del repositorio en UCLA. Lo importamos en formato `edgelist`.

```{r}
xlist <- read.graph("http://www.ats.ucla.edu/stat/data/elist1.txt", 
                    format = "edgelist")
str(xlist)
plot.igraph(xlist)
```

Observamos en nuestro objeto gráfico que tiene 7 vértices, aunque sólo enumeramos aristas que van desde los vértices 1 a 6. `R` hace algunas suposiciones a menos que se especifique lo contrario:
  
  Los vértices se indexan desde cero y pasan por el vértice con el número más alto en la lista con `edges`. Se puede especificar que su gráfico contenga más vértices que éste, pero no menos.

`edges` define al conjunto de `nodos` dirigidos pasando del primer vértice al segundo.

Así que vamos a modificar teniendo en cuenta que tenemos 8 vértices y el gráfico está indirectamente:
  
  ```{r}
xlist.8un <- read.graph("http://www.ats.ucla.edu/stat/data/elist1.txt",
                        format = "edgelist", 
                        n = 8, 
                        directed = FALSE)
str(xlist)
summary(xlist)
plot.igraph(xlist.8un)
```

***Comentarios:**
  
  * Nuestro primer gráfico tiene un vértice 0 sin conexión y flechas en los `edges`.  

* Nuestro segundo grafo tiene sin conexión 0 y 7 vértices y sin flechas en los bordes (`edges`). 

* * E13: **graph**
  
  También podríamos ingresar nuestros datos en un solo vector de índices de vértices donde un `edge` conecta la primera y segunda, tercera y cuarta, quinta y sexta entradas y así sucesivamente.

```{r}
g2 <- graph(c(1, 2, 2, 3, 2, 4, 2, 5, 4, 6, 5, 7, 7, 5))
str(g2)
plot.igraph(g2)
```
