---
title: Analisis de Correlacion Canonica (Fundamentos e Inferencia)
subtitle: Semana 05
author: Juan Carlos Martinez-Ovando
institute: Division de Actuaria, Estadistica y Matematicas
titlegraphic: /svm-sources/ITAM_2016.png
fontsize: 10pt
output:
 ioslides_presentation:
    smaller: true
    logo: ~/svm-sources/ITAM_2016.png
    css: ~/svm-sources/svm-ioslides-css.css    
 beamer_presentation:
    template: ~/svm-sources/svm-latex-beamer.tex
    keep_tex: true
#toc: true
    slide_level: 2
---

# Parte 1 - Fundamentos

## Objetivo

El **analisis de correlacion canonica** (`CCA`) es una tecnica estadistica que estudia la asociacion de dos conjuntos de variables simultaneamente observadas para el mismo conjunto de individuos o unidades de observacion

Usos de `CCA`:

a. Reduccion de dimensionalidad (explicando el comovimiento de dos variables en un conjunto de combinaciones lineales de dimensiones menores)

b. Exploracion de datos (mediante la creacion de `atributos latentes` o `variables canonicas` que explican el comovimiento de un conjunto de variables)

## Notacion

Suponemos $X$ y $Y$ dos conjuntos de variables de dimension $p$ y $q$ respectivamente, con 

$$
X\sim N(\mu_x,\Sigma_x) \ \text{ y } \ Y\sim N(\mu_y,\Sigma_y)
$$
Si $\Sigma_{xy}$ denota la covarianza entre $X$ y $Y$ entonces,
$$
Z=(X,Y) \sim N(\mu,\Sigma),
$$
con $$\mu=(\mu_x,\mu_y)$$ y 
$$
\Sigma = \left( \begin{array}[c c] \Sigma_{x} & \Sigma_{xy}\\ \Sigma_{yx} & \Sigma_{y}\end{array}\right).
$$

## Combinaciones lineales

Para $j=1,\ldots,r$, con $r=\min(p,q)$, se definen las variables unidimensionales
$$
u_j = <X,a_j>, \\
v_j = <Y,b_j>,
$$
para $a_j$ y $b_j$ vectores $p$ y $q$ dimensionales, respectivamente.

La **idea** es que estas nuevas variables 
$$U=(u_1,\ldots,u_r) \ \text{ y } \ V=(v_1,\ldots,v_r)
$$
resuman la correlacion implicita entre $X$ y $Y$ a traves de la especificacion cuidadosa de los *vectores de proyeccion* $(a_j,b_j)_{j=1}^{r}$.

## `CCA` definicion

Para $j=1$ se eligen $a_1$ y $b_1$ tales que 

1. $corr(U_1,V_1)=\frac{a_1'\Sigma_{xy}b_1}{(a_1\Sigma_x a_1)^{1/2}(b_1\Sigma_y b_1)^{1/2}}$ sea *maxima*

2. sujeto a que $var(U_1)$ y  $var(V_1)$ sean ambas unitarias.

Para $j\geq 2$ se eligen $a_j$ y $b_j$ tales que 

1. $corr(U_j,V_j)=\frac{a_j'\Sigma_{xy}b_j}{(a_j\Sigma_x a_j)^{1/2}(b_j\Sigma_y b_j)^{1/2}}$ sea *maxima*

2. sujeto a que $var(U_j)$ y$var(V_j)$ sean ambas unitarias

3. $corr\left((u_j,v_j),(u_l,v_l)\right)=0$ para todo $l<j$.

**Nota: `CCA` es en esencia un problema de optimizacion cuadratica con restricciones.**

## `CCA` solucion matricial

Resulta ser que las $j$-esimas **variables canonicas** estan dadas por
$$
U_j = e_{xj}'\Sigma_x^{-1/2}X \ \text{ y } \ V_j=e_{xj}'\Sigma_y^{-1/2} Y,
$$
donde $e_{xj}$ y $e_{yj}$ son vectores $p$ y $q$ dimensionales, respectivamente, que corresponden al $j$-esimo **eigenvector de las matrices**,
$$
\Sigma_{x}^{-1/2}\Sigma_{xy}\Sigma_y^{-1}\Sigma_{yx}\Sigma_{x}^{-1/2}, \\
\Sigma_{y}^{-1/2}\Sigma_{yx}\Sigma_x^{-1}\Sigma_{xy}\Sigma_{y}^{-1/2}, \\
$$
respectivamente.


**Nota:** El $j$-esimo eigenvector $\rho_j$ de las matrices arriba corresponde con la **correlacion entre las variables canonicas**  correspondientes, $U_j$ y $V_j$. 

## `CCA` variables canonicas

Las nuevas **variables canonicas** se definen como
$$
U = A'X \ \text{ y } \ V = B'Y,
$$
ambas de dimension $r$, donde 
$$
A=(a_1',\ldots,a_r'),\\
B=(b_1',\ldots,b_r'),
$$ de dimensiones $(r\times p)$ y $(r\times q)$, respectivamente. 

# Parte 2 - Implementacion

## Paquetes

### *Loading*

Cargamos los paquetes que usaremos en estas ilustraciones.

```
if (require(ggplot2) == FALSE){
  install.packages("ggplot2")
}
library("ggplot2")

if (require(GGally) == FALSE){
  install.packages("GGally")
}
library("GGally")

if (require(CCA) == FALSE){
  install.packages("CCA")
}
library("CCA")
```
```{r include=FALSE}
if (require(ggplot2) == FALSE){
  install.packages("ggplot2")
}
library("ggplot2")

if (require(GGally) == FALSE){
  install.packages("GGally")
}
library("GGally")

if (require(CCA) == FALSE){
  install.packages("CCA")
}
library("CCA")
```

## Datos

Los datos que analizamos corresponden a 600 registros de estudiantes relacionados con sus habilidades academicas, capacidades emocionales y actitud.
 
 * **actitud** - `control`, `concepto`, `motivacion`
 
 * **habiliades** - `lectura`, `escritura`, `matematicas`, `ciencias`

 * **intrinsecas** - `genero`
 

### Objetivo
  
  Resumir como estas variables en bloque se relacionan entre si.
  
## Datos

```{r}
datos <- read.csv("est46114_ccadata.csv", header = TRUE)
colnames(datos)
head(datos)
dim(datos)
```

## Datos

```{r}
plot(datos)
```

## Datos

Considerando el conjunto de `datos`, se requiere especificar dos conjuntos de variables. En este ejemplo, dividiremos en dos bloques:

a. `aptitud`+/-`genero`

```{r}
aptitud <- datos[,c("control","concepto","motivacion" )]
summary(aptitud)
```

## Datos

```{r}
ggpairs(aptitud)
```

## Datos

Considerando el conjunto de `datos`, se requiere especificar dos conjuntos de variables. En este ejemplo, dividiremos en dos bloques:

b. `habilidades`

```{r}
habilidades <- datos[,c("lectura","escritura","matematicas","ciencia")]
summary(habilidades)
```

## Datos

```{r}
ggpairs(habilidades)
```

## Datos

```{r}
mat.corr <- matcor(aptitud, habilidades)
```

1. **Aptitud**

```{r echo=FALSE}
mat.corr$Xcor
```

2. **Habilidades**

```{r echo=FALSE}
mat.corr$Ycor
```


## Datos

*  **Aptitud** +  **Habilidades**

```{r echo=FALSE}
mat.corr$XYcor
```

## `CCA` analisis

```{r}
datos.cc <- cc(aptitud, habilidades)
```

_Nota: Revisen la documentacion de la funcion `cc` y la libreria `CCA` en general._

```{r}
summary(datos.cc)
```

**Correlacion canonica**

Hasta `3` coeficientes de correlacion canonica... _Recuerdan?_

```{r}
datos.cc$cor
```

## `CCA` analisis

**Coeficientes `CCA`**

* **aptitud**

```{r echo=FALSE}
datos.cc$xcoef
```

* **habilidades**

```{r echo=FALSE}
datos.cc$ycoef
```

_Como interpretamos estas cifras???_

## `CCA` analisis

**Loadings `CCA`**

```{r}
datos.cc.coef <- comput(aptitud, habilidades, datos.cc)
summary(datos.cc.coef)
```

Los datos en este apartado corresponden a las *correlaciones* entre las *variables originales* y las *variables canonicas*.

## `CCA` analisis

**Loadings `CCA`**

* **aptitud**
```{r echo=FALSE}
datos.cc.coef$corr.X.xscores
```

```{r echo=FALSE}
datos.cc.coef$corr.Y.xscores
```

## `CCA` analisis

**Loadings `CCA`**

* **aptitud**
```{r echo=FALSE}
datos.cc.coef$corr.X.yscores
```

```{r echo=FALSE}
datos.cc.coef$corr.Y.yscores
```

## `CCA` analisis

**Significacia del `CCA`**

*Las dimensiones canonicas ( o variables canonicas), son variables latentes que son analogas a los factores obtenidos en el `AF`.*

**P:** Cuales de esas variables canonicas son estadisticamente significativas???

```{r echo=FALSE}
ev <- (1 - datos.cc$cor^2)
n <- dim(aptitud)[1]
p <- length(habilidades)
q <- length(aptitud)
k <- min(p, q)
m <- n - 3/2 - (p + q)/2
w <- rev(cumprod(rev(ev)))
d1 <- d2 <- f <- vector("numeric", k)
for (i in 1:k) {
    s <- sqrt((p^2 * q^2 - 4)/(p^2 + q^2 - 5))
    si <- 1/s
    d1[i] <- p * q
    d2[i] <- m * s - p * q/2 + 1
    r <- (1 - w[i]^si)/w[i]^si
    f[i] <- r * d2[i]/d1[i]
    p <- p - 1
    q <- q - 1
}
```

```{r}
pv <- pf(f, d1, d2, lower.tail = FALSE)
dmat <- cbind(WilksL = w, F = f, df1 = d1, df2 = d2, p = pv)
dmat
```

## `CCA` analisis

**Significacia del `CCA`**

* Ajustes por variaciones en escala en los datos originales.

**Aptitud** La matriz diagonal de coeficientes canónicos estandarizados de `aptitud` dada por sd.

```{r}
s1 <- diag(sqrt(diag(cov(aptitud))))
s1 %*% datos.cc$xcoef
```

## `CCA` analisis

**Significacia del `CCA`**

**Habilidades** La matriz diagonal estandarizada de los coeficientes `habiliades` academicas con base en sd.

```{r}
s2 <- diag(sqrt(diag(cov(habilidades))))
s2 %*% datos.cc$ycoef
```

## `CCA` temas avanzados

* Implicaciones de emplear variables `estandarizadas` o `no estandarizadas`  

* Implicaciones de realizar `CCA` con variables discretas o categoricas

* Incorporacion de la **incertidumbre epistemica** asociada con el aprendizaje de $\Sigma_x$, $\Sigma_y$ y $\Sigma_{xy}$ **especialmente**, como en el caso de `PCA`

* Anticipar/predecir la **correlacion canonica** entre un conjunto de variables futuras $x^{f}$ y $y^{f}$, con base en el aprendizaje realizado

* *Escalabilidad* de la solucion

* `CCA` para mas de dos conjuntos de variables simultaneamente

* `CCA` no lineal o no parametrico
